【裁判字號】    98,簡上,18
【裁判日期】    980506
【裁判案由】    給付會款
【裁判全文】
臺灣彰化地方法院民事判決  98年度簡上字第18號
上  訴  人  丁○○
                        號
            丙○○
                        號
共      同
輔  佐  人  乙○○
被上訴人    戊○○
上列當事人間請求給付會款事件，上訴人對於中華民國97年12月
31日本院彰化簡易庭第一審判決（97年度彰簡字第644號）提起
上訴，本院於中華民國98年4月22日言詞辯論終結，判決如下：
    主      文
原判決關於命上訴人丙○○給付及該部分假執行之宣告暨訴訟費
用負擔部分均廢棄。
前項廢棄部分，被上訴人在第一審之訴及其假執行之聲請均駁回
。
其餘上訴駁回。
第一審、第二審訴訟費用均由上訴人丁○○負擔。
    事實及理由
一、被上訴人起訴主張：被上訴人以其配偶甲○○之名參加以上
    訴人丁○○為會首之合會（下稱系爭合會）1會，為會單編
    號10，會首且誤繕為「王雅珠」，而上訴人丙○○為上訴人
    丁○○之妻，與丁○○共同起會，並由丙○○負責收取會錢
    。系爭合會會期自民國（下同）96年8月15日起至99年4月15
    日止共33會份，採內標制，每月15日開標，每會會款新臺幣
    （下同）20,000元，並應於開標後3日內繳清，被上訴人均
    如期繳付。詎上訴人自97年4月15日（即第9會）起即惡意宣
    告倒會，致合會不能繼續進行，依民法第709條之9之規定，
    會首即上訴人就已得標會員應給付之各期會款，負連帶責任
    ，故被上訴人爰依合會之法律關係，請求上訴人應連帶給付
    被上訴人160, 000元及遲延利息，並願供擔保，請准宣告假
    執行等語。原審認有理由，爰為被上訴人勝訴之判決，並依
    職權宣告得假執行。
二、上訴人上訴請求廢棄原判決，駁回被上訴人之訴，其上訴理
    由略以：
  １、系爭合會編號10會員為訴外人甲○○，非被上訴人，有會
      單可憑。甲○○的會份，依民法第709條之8第2項規定，
      非經會首及會員全體同意，不得轉讓於他人，而上訴人為
      會首從無同意此會份之轉讓，被上訴人以合會法律關係提
      起本訴，自係當事人不適格。原審竟採信被上訴人之妻甲○○片面之詞為判決基礎，置此得拒絕證言及得不令其具
      結證人之證詞凌駕於會單證物之上，有違證據法則，認事
      用法不無違誤。
  ２、系爭合會自96年8月15日起會，經8次正常標會，甲○○對
      會員名單並無異詞，卻在臨訟時，始串證係以被上訴人參
      加，本不足採，而原審竟信之亦合常理，應予釐清。又民
      法第709條之3第3項明定，會員已交付首期會款者，雖未
      依前二項規定訂立會單，其合會契約視為已成立，故編號
      10之合會係會首丁○○與會員甲○○之債權、債務關係，
      被上訴人在系爭合會並無任何權能。另依最高法院71年台
      上字第1890號判例：「一般民間合會為會員與會首間之債
      權債務契約，會首依契約行使其權利，應向契約當事人之
      會員為之，與會員之配偶無關，不因會員與其配偶間依法
      定夫妻財產制之結果，定其所標得會款之誰屬，而認定會
      員之夫當然負擔其妻應繳會款之義務。」，亦可知系爭合
      會與被上訴人無關，原審判決不無違背此判例與夫妻財產
      制之法律規定，且請求本院應適用此判例判決。
  ３、甲○○所繳納之會款總額依其自行提出之會單自編號1-8
      ，備註欄（得標金額）附記為-會首，2700，2700，3000
      ，2300，3500，2600，2800計算為20000元＋17300元＋17
      300元＋17000元＋17700元＋16500元＋17400元＋17200元
      =140400元），應為140,400元，並非被上訴人所稱之160,
      000元，原審之計算基礎有誤。
  ４、上訴人丙○○僅係系爭合會會首丁○○之代理人，並非會
      首，原審卻誤判應連帶賠償，徒然增加法律所未規定之負
      擔（參照大法官會議釋字第622號解釋）。
  ５、上訴人係因系爭合會中會員吳美玉、林全燦標得合會金後
      ，因故週轉不靈，拖累上訴人無法正常運作，並非惡意倒
      會。且上訴人曾於97年7月31日以郵政掛號信函向甲○○
      表明願每月清償3,000元，請其提供金融帳戶以利存入，
      但遭拒，並無被上訴人於聲請支付命令所指「但經屢次催
      討，上訴人均置之不理」之情事。又為履行承諾，上訴人
      丁○○曾以郵政匯票30,000元郵寄給甲○○，但亦遭拒收
      。系爭合會因故停標後，甲○○曾與會首協調給付120,00
      0元，嗣後卻由其夫即被上訴人聲請支付命令，又假扣押
      查封上訴人之現住房產，被上訴人並非上訴人之債權人，
      顯係錯誤行使其法律上之權利。
  ６、證人甲○○於98年3月13日第二審程序中證稱：「是的，
      上訴人夫妻因欠錢來邀我參加，我問我先生是否同意，我
      先生說好，我才參加這合會，」與於第一審程序中證稱：
      「是被告丙○○向我先生招會的」，完全不同，事實上是
      上訴人向甲○○邀會，而不是向被上訴人邀會。另甲○○
      於第二審程序中又稱：「我覺得每個月三千元可以到我家
      給我，不用我給他帳戶。會錢是我先生賺的，是他說要跟
      會我才有辦法跟會，」，其所述都用【我】，並非被上訴
      人。而甲○○有工作，她參加婚喪喜慶「大鼓陣」的成員
      有收入。所以系爭合會會員是甲○○，不是被上訴人，甲○○才有權利告會首。
三、兩造不爭執事項：
（一）上訴人丁○○為系爭合會之會首，系爭合會自96年8月15
      日起會，至99年4月15日止，會員連會首共33會，每會2萬
      元，每月15日開標，採內標制，合會名單由會首製作，未
      經會員簽認。
（二）系爭合會於97年4月15日即停標未繼續，會單編號10之會
      員已繳付8次會款，為未得標之會員。
四、兩造爭執事項：
（一）上訴人丙○○是否亦為系爭合會會首？
（二）系爭合會編號10會員究為被上訴人或是訴外人甲○○？
（三）被上訴人所得請求上訴人給付之會款數額為多少？
五、得心證之理由：
  １、兩造不爭執事項，並有會單即互助會名單影本在卷可據，
      可信為真正。
  ２、查上訴人所稱，請求本院應予適用之最高法院71年台上字
      第1890號判例，已經該院於91年3月4日決議不再援用，本
      院自無適用之理；又本件應審究者為單純之合會關係，與
      夫妻財產制迴不相干，上訴人請求調查被上訴人與其配偶
      之夫妻財產制關係，即非必要，均先予敘明。
  ３、查系爭合會，會單僅由會首簡單自製，未經會首與全體會
      員簽名，格式已非嚴正；又依上訴人丁○○陳稱：「因為
      有的人是用私房錢來跟會的，所以就寫他的名字就好了，
      甲○○的名字寫錯是因為我們鄉下不會確認，我們都是互
      相很信賴，所以我們付會錢也都沒有簽名，像被上訴人隔
      壁是他女兒的名字，也跟本人不一樣，因為常常有人不想
      讓人家知道他有跟會，所以會用他小孩的名字。」；上訴
      人丙○○陳稱：「會錢大部分都是被上訴人太太寄託在李
      鳳菊那裡拿給我的，李鳳菊在會單上也沒有她的名字，是
      以她的女兒王秀香的名字，大部分我都是去李鳳菊家裡收
      會錢。」，確見有會員之名與實際入會者不符之情形，從
      而，對於會單內容之真正、或是否為實際會員如生爭執時
      ，自應由會單之製作人即會首負證明之責。而本件勾稽證
      人甲○○之證詞，雖有如第二項上訴理由第６點所述用語
      之矛盾，而無得採信被上訴人之入會係應會首之邀，但證
      人甲○○對編號10會員係被上訴人部分則堅詞一致，容應
      採取；至上訴人雖曾於書狀表示「事實上是上訴人向甲○○邀會，而不是向被上訴人邀會」等語，惟經被上訴人與
      證人甲○○否認，且核與上訴人丙○○於第二審言詞辯論
      時所稱：「我們夫妻沒有去過證人（甲○○）家拿過會錢
      ，證人的會錢都是寄在鄰居鳳菊那裡，我們去那裡拿的，
      我沒有主動邀她入會，是她知道鄰居有跟我們入會，請鄰
      居告知我們她也有興趣入會才加入，我們只是沒有辦法一
      次清償會款，但我們覺得是欠甲○○錢，不是欠她先生錢
      。」等語不相一致，並無足證明會首係與甲○○直接訂約
      使甲○○成為系爭合會之會員。故本院衡酌全情，認編號
      10之會員契約，既非會首與會員直接洽訂，此際，據證人
      甲○○所述意旨，其係代被上訴人入會，會首未問明，即
      記載寫其姓名為會員，又誤書甲○○為王雅珠，被上訴人
      均已依約支付會款等語，容合於常情，且不悖於上訴人會
      首招組系爭合會非嚴正之狀況，自可採取，而堪信被上訴
      人實為編號10之會員。
  ４、承上，被上訴人既非直接與會首接洽入會者，又系爭會單
      亦僅記載會首為丁○○，此外，被上訴人亦無提出可證明
      上訴人丙○○有明示與丁○○同為會首，同負連帶責任之
      證據，則衡諸會首於合會所應負之法定責任不輕，於特定
      狀況且須與得標會員負連帶清償之責，若乏明示併為會首
      之證據者，委無得遽以會首之責相繩，免失法律之平。從
      而，縱信上訴人丙○○有伴同丁○○招會、收取會款等行
      為，但乏於明示其係與丁○○同為會首同負連帶責任之情
      形下，上訴人丙○○所抗辯稱：「我不是會首，我只是代
      理丁○○去收會錢而已」等語，自可採取，而應認上訴人
      丙○○非系爭合會之會首。
  ５、按「因會首破產、逃匿或有其他事由致合會不能繼續進行
      時，會首及已得標會員應給付之各期會款，應於每屆標會
      期日平均交付於未得標之會員。但另有約定者，依其約定
      。會首就已得標會員依前項規定應給付之各期會款，負連
      帶責任。會首或已得標會員依第1項規定應平均交付於未
      得標會員之會款遲延給付，其遲付之數額已達兩期之總額
      時，該未得標會員得請求其給付全部會款。」，民法第70
      9條之9第1至3項已定有明文。係有意加重會首之責任，保
      障未得標會員本來應得之利益，故規定會首應負責之範圍
      ，不以向未得標會員收取之數額為限，而擴大至前開法條
      所定之【會首及已得標會員應給付之各期會款】。衡其理
      由，係著眼於得標會員本應支付標金（即所謂會息）為未
      得標會員應享之利益，於採內標制者，則會首於收取未得
      標會員之會款時，概扣除此標金而收取餘款，此合會設計
      之使然，於因會首破產、逃匿或有其他事由致合會不能繼
      續進行時，亦應保障未得標會員此項利益，乃明文規定如
      上。故而上訴人所抗辯稱，編號10會員實際只付出會款14
      0,400元，非16萬元云云，縱有被上訴人提出之會單附記
      部分經核算可信為實，但揆諸前述說明，對於未得標之被
      上訴人係基於上揭法條，請求會首應給付之範圍言並無意
      義，而迴不相干。又本院計算系爭合會會首與得標會員共
      8會份，每期2萬元，應給付25期，平均分予25個未得標之
      會份，其中被上訴人為1會份，總額即16萬元，且因遲付
      之數額於被上訴人聲請本院核發支付命令前已逾兩期之總
      額，故被上訴人於請求會首即上訴人丁○○應給付16萬元
      及自支付命令送達之翌日即97年8月28日起至清償日止，
      依法定年息計算之遲延利息之範圍內，自係合法有據。
  ６、又上訴人丙○○非系爭合會之會首，已論述如上，則被上
      訴人訴請上訴人丙○○應與上訴人丁○○連帶給付會款16
      萬元及遲延利息部分，並無理由，不應准許。
六、綜上，原審判令上訴人丁○○應給付被上訴人16萬元及自97
    年8月28日起至清償日止，依週年利率百分之五計算之利息
    ，並依職權宣告假執行部分，係適法有據，並無不當，此部
    分之上訴為無理由，應予駁回。惟原審令上訴人丙○○給付
    及就該部分為假執行之宣告，則容有未合，而應認上訴人丙○○之上訴為有理由，自應將此部分廢棄，而改判駁回被上
    訴人在原審之訴及其假執行之聲請。
七、結論：本件上訴為一部有理由，一部無理由，併依民事訴訟
    法第436條之1第3項、第449條第1項、第450條、第79條判決
    如主文。
中    華    民    國    98    年    5    月    6    日
                    民事第二庭審判長法  官  邱月嬌
                                    法  官  吳永梁
                                    法  官  洪榮謙
以上正本係照原本作成。
對本判決不得上訴。
中    華    民    國    98    年    5    月    6    日
                                    書記官  王惠嬌


司法院資訊處製作；財團法人民間司法改革基金會備份。
